臺灣雲林地方法院民事判決
111年度簡上字第6號
上  訴  人  台新國際商業銀行股份有限公司

法定代理人  尚瑞強  
訴訟代理人  張智賢  
被  上訴人  陳淑貞  
            許鬃    
            陳俊龍  
            陳宜秀  

            陳秋華  
上列當事人間請求塗銷土地所有權移轉登記等事件，上訴人對於
民國110年9月24日本院虎尾簡易庭110年度虎簡字第138號第一審
判決提起上訴，本院於民國111年3月14日言詞辯論終結，判決如
下：
    主  文
原判決廢棄。
被上訴人間就被繼承人陳木水所遺坐落雲林縣○○鄉○○段000地號
土地，應有部分4分之1，於民國102年11月25日所為遺產分割協
議之債權行為，及於民國102年11月29日所為分割繼承登記之物
權行為，均應予撤銷。
被上訴人許鬃應將其就被繼承人陳木水所遺前項遺產於民國102
年11月29日所為之分割繼承登記予以塗銷。
第一、二審訴訟費用由被上訴人連帶負擔。
    事實及理由
壹、程序方面：
    被上訴人經合法通知，均未於言詞辯論期日到場，核無民事
    訴訟法第386 條各款所列情形，爰依上訴人聲請，由其一造
    辯論而為判決。
貳、實體方面：
一、上訴人起訴主張：
  ㈠被上訴人陳淑貞前向上訴人申請信用卡及信用貸款，嗣未依
    約繳款，尚積欠上訴人本金新臺幣（下同）351,069元及利
    息未清償，經上訴人屢次催繳，皆未獲清償，顯已陷於無資
    力狀態。被繼承人陳木水遺有坐落雲林縣○○鄉○○段000地號
    土地，應有部分4分之1（下稱系爭土地），被上訴人陳淑貞
    因積欠上訴人上開款項，恐辦理繼承登記被繼承人陳木水之
    系爭土地後為上訴人追索，乃與被上訴人許鬃、被上訴人陳
    俊龍、被上訴人陳宜秀、被上訴人陳秋華合意，由被上訴人
    許鬃就系爭土地單獨為繼承登記，被上訴人陳淑貞則全然放
    棄登記為所有權人，其行為不啻等同將被上訴人陳淑貞應繼
    承之財產權利（即潛在應繼分）無償移轉予被上訴人許鬃，
    該無償行為自屬有害於上訴人之債權，爰依民法第244條第1
    項、第4項規定提起本件訴訟等語。
  ㈡上訴人於本院上訴意旨略以：
　⒈就本案舉證責任分配而言，被上訴人於原審經合法通知均未
    到庭，亦未提出書狀主張其權益，依法不應由上訴人舉證其
    等間為無償行為。本件原審認定無償行為之舉證責任應由上
    訴人負擔而判決上訴人敗訴，似有偏頗。
　⒉本件被上訴人即債務人陳淑貞於繼承開始後，並未辦理拋棄
    繼承，理當與其他之繼承人併同取得被繼承人陳木水財產上
    之一切權利義務，然被上訴人陳淑貞將其應繼承系爭土地之
    潛在應繼分無償移轉被上訴人許鬃，自屬有害於上訴人之債
    權，是以，上訴人依民法第244條第1項、第4項之規定，訴
    請撤銷被上訴人間遺產分割協議，及被上訴人許鬃應將分割
    繼承移轉登記予以塗銷，應屬有據。
　⒊綜上，聲明：①原判決廢棄。②被上訴人就被繼承人陳木水所
    遺系爭土地所為之遺產分割協議意思表示之債權行為及就系
    爭土地所為之分割繼承登記物權行為均應予撤銷。③被上訴
    人許鬃應將被繼承人陳木水所遺系爭土地，原因發生日期民
    國102年8月7日、登記日期102年11月29日之分割繼承登記予
    以塗銷。
二、被上訴人於原審及本院審理時均未到庭，亦未提出書狀作何
    聲明或陳述。
三、本院之判斷：
　㈠上訴人主張其為被上訴人陳淑貞之債權人，被上訴人陳淑貞
    之父即被繼承人陳木水死亡後，遺有系爭土地，被上訴人陳
    淑貞未拋棄繼承，於102年11月25日與訴外人陳木水之其他
    繼承人即被上訴人許鬃、被上訴人陳俊龍、被上訴人陳宜秀
    、被上訴人陳秋華達成遺產分割協議，由被上訴人許鬃取得
    系爭土地，並於102年11月29日就上開遺產分割協議，完成
    分割繼承登記，被上訴人陳淑貞未分得任何遺產等事實，有
    上訴人提出之信用卡發卡授權系統、催收帳卡查詢、帳戶還
    款明細查詢畫面、本院110年度司促字第2080號支付命令及
    確定證明書、信用卡及現金卡申請書、信用卡最後一次消費
    帳單資料、繼承系統表、被繼承人陳木水除戶謄本、被上訴
    人戶籍謄本為憑（見原審卷第13至17頁、第185至189頁、本
    院卷第77至87頁、原審卷第171至183頁），並有財團法人金
    融聯合徵信中心110年5月13日金徵（業）字第1100003692號
    函文暨所附財團法人金融聯合徵信中心會員報送授信資料明
    細、雲林縣虎尾地政事務所110年4月23日虎地一字第110000
    2105號函文所附102年虎地資字第94950號登記申請書影本、
    系爭土地第一類登記謄本、地籍異動索引附卷可稽（見原審
    卷第101至162頁、第33至67、191至205頁），而被上訴人對
    於上訴人主張之上開事實，已於相當時期受合法之通知，均
    於言詞辯論期日不到場，亦未提出準備書狀爭執，依民事訴
    訟法第280條第3項、第1項規定，視同自認，是此部分事實
    堪以認定。
　㈡民法第244條之撤銷權，依同法第245條規定，自債權人知有
    撤銷原因時起，1年間不行使而消滅。該項法定期間為除斥
    期間，其時間經過，權利即告消滅，非如消滅時效得因中斷
    或不完成之事由而延長，是此項除斥期間有無逾期，縱未經
    當事人主張或抗辯，法院亦應先為調查認定，以為判斷之依
    據（最高法院85年度台上字第1941號判決意旨參照）。查上
    訴人主張其於110年2月24日調閱系爭土地電子謄本時始知悉
    系爭土地已完成分割繼承登記等語（見本院卷第69頁），核
    與中華電信股份有限公司數據通信分公司檢送之函文相符（
    見原審卷第97至100頁、本院卷第95至98頁），此外，查無
    其他上訴人知悉在前之情形，故上訴人於110年4月16日提起
    本件訴訟（見原審卷第7頁本院收狀章所蓋日期），其行使
    民法第244條第1項之撤銷權，並未逾民法第245條規定之除
    斥期間，合先敘明。
　㈢按債務人所為之無償行為，有害及債權者，債權人得聲請法
    院撤銷之。債權人依第1項之規定聲請法院撤銷時，得並聲
    請命受益人或轉得人回復原狀，但轉得人於轉得時不知有撤
    銷原因者，不在此限，民法第244條第1項、第4項分別定有
    明文。又繼承權之拋棄，係指繼承人於法定期間否認繼承對
    其發生效力之意思表示，即消滅繼承效力之單獨行為。而拋
    棄因繼承所取得之財產，係於繼承開始後，未於法定期間拋
    棄繼承權，嗣就其已繼承取得之財產予以拋棄，與拋棄繼承
    權之性質迥然有別。又繼承權之拋棄，固不許債權人依民法
    第244條第1項規定撤銷之。惟如拋棄因繼承所取得之財產，
    而將繼承所得財產之公同共有權，與他繼承人為不利於己之
    分割協定，倘因而害及債權者，債權人自得依民法第244條
    第1項行使撤銷權（最高法院106年度台上字第1650號判決、
    107年度台上字第453號裁定意旨參照）。
　㈣查被上訴人陳淑貞積欠上訴人債務未清償，已如前述，又被
    上訴人陳淑貞除105年所得124,680元、106年所得16,257元
    外，107年迄今名下無任何收入及財產，有其稅務電子閘門
    財產所得調件明細表附卷可按（見本院卷第57至67頁），足
    認被上訴人陳淑貞已無資力清償對上訴人所負債務。而被上
    訴人陳淑貞既未辦理拋棄繼承被繼承人陳木水之遺產，即與
    被上訴人許鬃等其他繼承人繼承取得系爭土地之公同共有權
    利，然依其等遺產分割協議及辦理分割登記結果，被上訴人
    陳淑貞並未取得任何遺產，則被上訴人陳淑貞與其他繼承人
    所為不利於己之分割協議，形式上係以遺產分割協議減少自
    己之責任財產，屬無償行為，且有害及上訴人之債權實現，
    此為被上訴人視同自認，已如前述。準此，上訴人依民法第
    244條第1項、第4項規定，請求撤銷被上訴人間所為遺產分
    割協議之債權行為，及就系爭土地所為分割繼承登記之物權
    行為，暨請求被上訴人許鬃塗銷系爭土地於102年11月29日
    所為之分割繼承登記，自屬有據，應予准許。
四、綜上所述，上訴人依民法第244條第1項、第4項規定，請求
    撤銷被上訴人間就系爭土地之遺產分割協議之債權行為及辦
    理分割繼承登記之物權行為，暨請求被上訴人許鬃塗銷系爭
    土地於102年11月29日之分割繼承登記，均為有理由，應予
    准許，原審為上訴人敗訴之判決，尚有未洽，上訴意旨指摘
    原判決不當，求予廢棄改判，為有理由，爰廢棄改判如主文
    第2、3項所示。
五、據上論結，本件上訴為有理由，依民事訴訟法第436條之1第
    3項、第450條、第463條、第385條第1項前段、第85條第2項
    ，判決如主文。　
中　　華　　民　　國　　111 　年　　3 　　月　　28　　日
                  民事第二庭  審判長法  官   陳秋如
　　　　　　　　　                    
　　　　　　　　　                  法  官   冷明珍
　　　　　　　　　
　　　　　　　　　                  法  官   洪儀芳
                                   　　　　　　　　  
以上正本係照原本作成。
本件不得上訴。
中　　華　　民　　國　　111 　年　　3 　　月　　28　　日
                                    書記官　 林左茹